臺灣高等法院臺中分院民事判決
110年度上易字第141號
上  訴  人  周裕章  


被上訴人    謝裕偉  
上列當事人間請求返還借款事件，上訴人對於中華民國110年1月
13日臺灣南投地方法院108年度訴字第410號第一審判決提起上訴
，本院於110年12月21日言詞辯論終結，判決如下：
    主  文
一、原判決關於命上訴人給付被上訴人逾新臺幣40萬2,101元本
    息部分，及該部分假執行之宣告，暨訴訟費用（除確定部分
    外）之裁判，均廢棄。
二、上開廢棄部分，被上訴人在第一審之訴及假執行之聲請均駁
    回。
三、第一審訴訟費用（除確定部分外）、第二審訴訟費用，由上
    訴人負擔3分之2；餘由被上訴人負擔。
    事實及理由
壹、程序事項：
　　上訴人經合法通知，未於言詞辯論期日到場，核無民事訴訟
    法第386條所列各款情事，爰依被上訴人之聲請，由其一造
    辯論而為判決。
貳、被上訴人主張：
    被上訴人於民國102年5月2日向上訴人承租坐落南投縣○○鄉
    鄉○○段000000地號土地（下稱系爭土地），租期約定自102
    年5月2日起至108年5月2日止，並簽立有土地租賃契約書（
    下稱系爭租約），租金前6個月為年租金新臺幣（下同）2萬
    元，嗣變更為年租金2萬8千元。上訴人亦於同時向被上訴人
    借款60萬元（下稱系爭借款），被上訴人當日即以現金交付
    之方式將系爭借款交付上訴人，兩造約定以系爭租約到期日
    108年5月2日為清償日。嗣系爭借款清償期屆至後，被上訴
    人屢次催討未果，上訴人乃同意108年5月3日起至同年8月3
    日止之期間（下稱甲期間），由被上訴人繼續承租而得收成
    其所有之系爭土地上之荖葉，並以系爭借款扣抵按年租金2
    萬8千元計算之租金。爰依民法第474條消費借貸關係，提起
    本件訴訟，並聲明：上訴人應給付被上訴人60萬元，及自起
    訴狀繕本送達翌日即109年4月10日起至清償日止，按週年利
    率5％計算之利息（下稱法定遲延利息）（被上訴人於原審依
    民法第226條、232條規定，請求上訴人應給付116萬8,781元
    本息部分，經原審判決被上訴人敗訴，未據被上訴人提出上
    訴，非本院審理範圍）。
參、上訴人抗辯：
    上訴人雖有向被上訴人借得系爭借款，但系爭租約租期屆至
    後，系爭土地上之作物即荖葉歸屬於上訴人所有，兩造並未
    另訂系爭土地租約，上訴人亦未同意被上訴人無償占用系爭
    土地採摘荖葉，則被上訴人自系爭租約租期屆滿後之甲期間
    ，並無權利採摘系爭土地上之荖葉，造成上訴人受有損害，
    被上訴人受有不當得利。依被上訴人於甲期間所摘荖葉之數
    量為2,400台斤（相當於1,440公斤），每公斤為137.43元為
    計算，被上訴人受有利益金額為19萬7,899元，致上訴人受
    有損害。上訴人得以上開所受損害金額抵銷系爭借款。
肆、原審判決上訴人應給付被上訴人60萬元本息，上訴人不服，
    提起上訴，兩造於本院聲明：
一、上訴人上訴聲明：
　㈠原判決不利於上訴人部分，應予廢棄。
　㈡上開廢棄部分，被上訴人在第一審之訴及假執行之聲請，均
    駁回。
二、被上訴人答辯聲明：上訴駁回。
伍、兩造不爭執事項（本院卷第57頁、214頁）：
一、被上訴人於102年5月2日向上訴人承租系爭土地，租期約定
    自102年5月2日起至108年5月2日止，兩造並簽訂系爭租約。
二、上訴人於102年5月2日向被上訴人借款60萬元，該借款未約
    定利息，有約定以108年5月2日為清償期；系爭借款已屆清
    償期，經被上訴人催討，上訴人迄未清償。
三、被上訴人於系爭租約期限屆至108年5月2日後，仍繼續使用
    系爭土地，並於其上採摘荖葉直至108年8月3日。
四、被上訴人自108年5月2日至108年8月3日止，並未支付系爭土
    地租金予上訴人。
五、兩造同意甲期間之系爭土地荖葉收成數量為2,400台斤（相
    當於1,440公斤），並以每公斤為137.43元為計算收成荖葉
    價值。　　
陸、兩造爭執事項（本院卷第148頁）：
一、兩造於系爭租約期限於108年5月2日屆至後，是否有繼續租
    賃之約定？被上訴人於甲期間是否無權占用使用系爭土地？
二、倘若被上訴人於甲期間無權占用使用系爭土地，則上訴人於
    上開期間所受損害為何？上訴人抗辯以被上訴人於上開期間
    所採摘荖葉之價值，抵償系爭借款，有無理由？
三、被上訴人於甲期間所採摘之荖葉之價值為何？是否足以抵償
    系爭借款？
四、被上訴人請求上訴人給付60萬元本息，有無理由？
柒、本院之判斷：
一、被上訴人主張兩造於甲期間就系爭土地有租賃關係，其得於
    甲期間繼續採摘荖葉，並以系爭借款扣抵按年租金2萬8千元
    計算之租金云云。上訴人則否認上情，並以前詞置辯。經查
    ：
　㈠按當事人主張有利於己之事實者，就其事實有舉證之責任，
    民事訴訟法第277條定有明文。上訴人抗辯被上訴人於系爭
    租約期限屆滿後之甲期間無權占用系爭土地，亦無權採摘系
    爭土地上之荖葉一情，被上訴人雖不爭執兩造系爭租約已於
    108年5月2日因期限屆滿而消滅一事，但主張其於甲期間承
    租系爭土地而得採摘荖葉云云，依上開規定，自應由被上訴
    人就其有正當權源之事實證明之。　
  ㈡被上訴人雖提出其與上訴人之108年5月4日對話錄音譯文及檔
    案（下稱證據一）、10月5日電話錄音譯文及檔案（下稱證
    據二）為證（本院卷第83-93頁），欲證明上訴人有應允其
    繼續承租系爭土地而得於甲期間採摘荖葉一事。惟查，依證
    據一之對話內容顯示，兩造係於談論上訴人應如何清償系爭
    借款時，被上訴人稱：「我就沒有要做了」；而上訴人則問
    ：「她(合夥人)確定有要接嗎？」、「她(合夥人)也在考慮
    要不要接」，並表示：「真的沒錢也是要租給人家」；被上
    訴人則再稱：「……看要不要放給她，放給她算了」等語，有
    被上訴人提出錄音譯文可查（本院卷第85-87頁）；暨被上
    訴人於本院自陳上開對話錄音內容所稱之「她」係指另一名
    合夥人，該合夥人有考慮要接手等語（本院卷第252頁）。
    則依上開對話歷程，上訴人係表示有意願於系爭租約期限屆
    至後再出租予另一位女性，並非出租予被上訴人，且被上訴
    人於上開對話過程亦表明「我就沒有要做了」等語，故證據
    一並不足以證明上訴人有同意於系爭租約108年5月2日因期
    限屆滿後之甲期間，再與被上訴人成立系爭土地租賃契約或
    繼續系爭租約一事。至於證據二部分，被上訴人雖有提及：
    「你（指上訴人）說契約到沒有錢還我（指被上訴人）要讓
    我繼續給我做」等語，惟上訴人已回應：「沒有啊，……現在
    時間超過了，你拆看看啊」等語（本院卷第89-91頁），而
    否認其有同意被上訴人於系爭租約期限屆至後繼續承租系爭
    土地一事，故證據二亦不能證明上訴人有同意被上訴人於甲
    期間繼續承租系爭土地而可採摘荖葉。
  ㈢此外，被上訴人自承：伊要跟上訴人簽約，伊於108年5月3日
    至8月3日之期間（即甲期間）使用系爭土地應該是要付錢，
    伊本來就要付了，是有租約關係的，但上訴人不簽書面等語
    （本院卷第148頁），亦足認上訴人拒絕系爭租約期限後之
    甲期間與被上訴人簽訂系爭土地租賃契約。
　㈣從而，被上訴人並未舉證證明其於系爭租約期限後之甲期間
    有與上訴人成立系爭土地租賃契約關係，此外，被上訴人並
    未舉證證明其有何正當權源使用系爭土地，則上訴人主張被
    上訴人於甲期間無權占有使用系爭土地一事，堪予採信。
二、上訴人主張被上訴人於甲期間無權占有使用系爭土地而採摘
    荖葉，而受有19萬7,899元之利益，致其受有損害，並以上
    開金額抵銷系爭借款等語。被上訴人抗辯系爭土地上之荖葉
    為其所有，並非上訴人所有云云。經查：
　㈠按二人互負債務，而其給付種類相同，並均屆清償期者，各
    得以其債務，與他方之債務，互為抵銷，民法第334條第1項
    定有明文。
  ㈡依系爭租約第3條約定，系爭土地上之地上物，於上訴人不同
    意續租或被上訴人未承租時，被上訴人自願放棄地上物所有
    權，有系爭租約可佐（見原審卷第17頁），則被上訴人既於
    系爭租約108年5月2日屆滿後之甲期間，並未與上訴人成立
    系爭土地租賃關係或繼續系爭租約關係，系爭土地上之荖葉
    即非屬於被上訴人所有，而為上訴人所有，被上訴人抗辯系
    爭土地上之荖葉為其所有而得採摘云云，並不可採。從而，
    被上訴人無合法權限於甲期間採摘歸屬於上訴人所有之荖葉
    ，侵害上訴人之財產權，致上訴人受有損害，上訴人主張被
    上訴人應負損害賠償責任，核屬有據。
　㈢兩造對於甲期間之系爭土地荖葉收成數量為2,400台斤（相當
    於1,440公斤），並以每公斤為137.43元為計算收成荖葉價
    值，均無爭執（本院卷第214頁），則經核算後，被上訴人
    於甲期間採摘荖葉之價值為19萬7,899元，足認被上訴人無
    法律上原因而受有19萬7,899元之利益，致上訴人受有損害
    ，依民法第179條規定，上訴人請求被上訴人返還所受之不
    當得利金額19萬7,899元，核屬有據。
　㈣上訴人對於被上訴人尚積欠系爭借款（60萬元）一情，並無
    爭執，而上訴人對於被上訴人有不當得利返還請求債權19萬
    7,899元，則上訴人抗辯以其對被上訴人之不當得利返還請
    求債權19萬7,899元抵銷被上訴人對其系爭借款之債權，即
    有理由。經二者相互抵銷後，堪以認定被上訴人對上訴人之
    系爭借款債權剩餘40萬2,101元。從而，被上訴人依民法第4
    74條消費借貸關係，請求上訴人應給付被上訴人40萬2,101
    元，核屬有據；逾此部分之請求，即屬無據。
捌、綜上，被上訴人雖對於上訴人有系爭借款債權，但經上訴人
    以上開不當得利返還請求債權為抵銷後，被上訴人對上訴人
    借款債權額為40萬2,101元，故被上訴人依民法第474條規定
    ，請求上訴人應給付被上訴人40萬2,101元本息，為有理由
    ，應予准許；逾上開範圍之請求，即無理由，不應准許。原
    審就不應准許部分，即判命上訴人給付被上訴人逾40萬2,10
    1元本息部分，及就該部分為兩造供擔保後准、免假執行之
    宣告，即有未合，上訴意旨指摘原判決此部分不當，求予廢
    棄改判，為有理由，爰由本院予以廢棄，並改判如主文第二
    項所示。原審就應予准許部分，為上訴人敗訴之判決，並無
    不合，上訴意旨求予廢棄改判，為無理由，應駁回上訴。
玖、本件事證已臻明確，兩造其餘之攻擊或防禦方法及所用之證
    據，經本院斟酌後，認為均不足以影響本判決之結果，不另
    論述。
拾、據上論結，本件上訴為有理由。爰判決如主文。
中    華    民    國   111    年    1     月     11   日
　　　　　　　　民事第一庭    審判長法　官  張瑞蘭
　　　　　　　　　　　　　　　　    法　官  黃綵君
　　　　　　　　　　　　　　　　    法　官  林孟和
正本係照原本作成。
不得上訴。
　　　　　　　　　　　　　　　　    書記官  郭蕙瑜

中　　華　　民　　國　　111 　年　　1 　　月　　11　　日